ACORDAO-COMPLETO-2544515

ACÓRDÃO 4462/2022 ATA 29/2022 - SEGUNDA CÂMARA

VISTOS, relatados e discutidos estes autos de concessão de reforma de Mario Rubens Gonçalves Costa, vinculado ao Comando da Marinha, submetidos, para fins de registro, à apreciação do Tribunal de Contas da União;
ACORDAM os Ministros do Tribunal de Contas da União, reunidos em Sessão da Segunda Câmara, diante das razões expostas pelo Relator, com fundamento nos arts. 71, inciso III, da Constituição Federal; 1º, inciso V, e 39, inciso II, da Lei 8.443/1992; 260, § 1º, do Regimento Interno/TCU, c/c o art. 19, inciso II, da IN TCU 78/2018, em:
9.1. considerar legais e determinar o registro dos atos de reforma de Vacyl Macedo Sampaio, Eliane Moraes dos Reis, Antonio Carlos Nascimento Motta, Jose Eduardo Martins Pinto Villanova, Paulo Sergio Bomfim, Lidia Borges Valavicius, Lucas de Campos Costa, Roberto Marcos Martins e Airon de Albuquerque Melo;
9.2. considerar ilegal o ato de concessão de reforma de Mario Rubens Gonçalves Costa, negando-lhe o respectivo registro;
9.3. determinar ao Comando da Marinha que:
9.3.1. faça cessar todo e qualquer pagamento relativo ao ato impugnado, no prazo máximo de 15 (quinze) dias, sob pena de ressarcimento das quantias pagas após essa data pelo responsável;
9.3.2. emita novo ato de reforma, no prazo de 30 (trinta) dias, e submeta-o ao Tribunal, após suprimida a irregularidade que ensejou a apreciação pela ilegalidade;
9.3.3. dê ciência do inteiro teor da deliberação ao interessado, no prazo de 15 (quinze) dias, alertando-o de que o efeito suspensivo proveniente da interposição de eventual recurso perante o TCU não exime a devolução dos valores percebidos indevidamente após as respectivas notificações, caso o recurso não seja provido;
9.3.4. envie a este Tribunal, no prazo de 30 (trinta) dias, documentos comprobatórios da ciência do interessado quanto ao julgamento deste Tribunal;
9.4. dispensar a devolução dos valores indevidamente recebidos, com base no Enunciado 106 da Súmula da Jurisprudência do TCU.

REFORMA. Atos de Reforma da unidade emissora COMANDO DA MARINHA, enviados ao TCU pela unidade de controle interno Centro de Controle Interno da Marinha para fins de análise e julgamento

Segunda Câmara

Comando da Marinha.

3.1. Interessados: Airon de Albuquerque Melo (XXX.996.564-XX); Antonio Carlos Nascimento Motta (XXX.481.727-XX); Eliane Moraes dos Reis (XXX.769.897-XX); Jose Eduardo Martins Pinto Villanova (XXX.019.127-XX); Lidia Borges Valavicius (XXX.820.327-XX); Lucas de Campos Costa (XXX.464.637-XX); Mario Rubens Goncalves Costa (XXX.736.932-XX); Paulo Sergio Bomfim (XXX.931.527-XX); Roberto Marcos Martins (XXX.911.787-XX); Vacyl Macedo Sampaio (XXX.355.037-XX).

13.1. Ministros presentes: Bruno Dantas (Presidente), Augusto Nardes, Aroldo Cedraz (Relator) e Antonio Anastasia.
13.2. Ministros-Substitutos presentes: Marcos Bemquerer Costa e André Luís de Carvalho.

AROLDO CEDRAZ

Adoto como Relatório a instrução da Secretaria de Fiscalização de Integridade de Atos e Pagamentos de Pessoal e de Benefícios Sociais (peça 33) , com pareceres convergentes dos dirigentes daquela unidade (peça 34) e do representante do Ministério Público junto ao TCU (peça 35) .
INTRODUÇÃO
Trata-se de atos de reforma, submetidos, para fins de registro, à apreciação do Tribunal de Contas da União (TCU) , de acordo com o art. 71, inciso III, da Constituição Federal.  Os atos foram cadastrados e disponibilizados ao TCU por intermédio do Sistema e-Pessoal, na forma do art. 2º e 4º da Instrução Normativa TCU 78/2018.
HISTORICO
Conforme se observa na peça 15, o zeloso Ministério Público junto ao Tribunal de Contas da União, ao verificar que a reforma do Sr. Mario Rubens Gonçalves Costa (peça 10) foi concedida com a averbação de tempo de aluno aprendiz, para fins de anuênios, opinou pela realização de diligência à unidade jurisdicionada para obtenção de cópia da certidão de aluno aprendiz do interessado, com o objetivo de verificar se estão presentes os requisitos consignados no Enunciado 96 da Súmula de Jurisprudência desta Corte e apurar a regularidade do montante pago a título de adicional por tempo de serviço.
Assim, o Ministro Relator autorizou a Secretaria de Fiscalização de Integridade de Atos e Pagamentos de Pessoal e de Benefícios Sociais para que realizasse a diligência proposta pelo Parquet especializado, no que diz respeito ao ato do Sr. Mario Rubens Gonçalves Costa. 
Esta Unidade Técnica encaminhou à unidade jurisdicionada o Ofício 17524/2021-TCU-Seproc, de 14/4/2021, solicitando a documentação mencionada no parecer do Ministério Público. 
Em resposta, o Comando da Marinha enviou o Ofício nº 80-155/SVPM-MB, de 26/4/2021, anexando cópia de certidão emitida pela Escola Estadual de Ensino Fundamental e Médio Lauro Sodré - Governo do Estado do Pará, referente ao tempo do Sr. Mario Rubens Gonçalves Costa como aluno aprendiz (peça 20) .
EXAME TÉCNICO  
De início, convém mencionar que a análise dos atos em questão foi realizada por um sistema informatizado, que fez a verificação das informações cadastradas no sistema Sisac. Eventuais informações apontadas em campos de preenchimento não formatado (outros tempos de serviço, parecer do controle interno) foram aferidas manualmente.
Importa dizer que as rotinas de crítica foram elaboradas e validadas por todas as Diretorias Técnicas da Sefip, levando em conta as peculiaridades de cada tipo e fundamento legal do ato. Os itens de verificação do sistema compreenderam os prazos e bases legais, assim como eventuais ocorrências de acumulação. 
As críticas também consideraram, no que se refere às vantagens que integram os proventos, eventuais irregularidades e inconsistências existentes na versão apresentada no sistema Sisac. Importa dizer que, das análises efetuadas pelo sistema eletrônico da Sefip, não foram constatados dados de vantagens irregulares.
Sobre a documentação encaminhada, constata-se que o órgão de origem remeteu uma certidão referente ao tempo de aluno aprendiz. Contudo, se verificou que a certidão expedida pela instituição de ensino não atende aos parâmetros fixados pela jurisprudência desta Corte de Contas.
Nesse sentido, convém inicialmente transcrever trecho do relatório que fundamentou o Acórdão 2460/2019-TCU-Segunda Câmara, de relatoria do Ministro Aroldo Cedraz:
12. A jurisprudência pacífica do TCU a respeito do tema foi consolidada no Enunciado 96 da Súmula da Jurisprudência da TCU, cuja redação original remonta a 1976. A redação atual, aprovada em 1994, é transcrita a seguir:
Conta-se para todos os efeitos, como tempo de serviço público, o período de trabalho prestado, na qualidade de aluno-aprendiz, em Escola Pública Profissional, desde que comprovada a retribuição pecuniária à conta do Orçamento, admitindo-se, como tal, o recebimento de alimentação, fardamento, material escolar e parcela de renda auferida com a execução de encomendas para terceiros.
13. Por meio do Acórdão 2024/2005-TCU-Plenário, foram detalhados os seguintes parâmetros para verificação do atendimento àquele enunciado:
 (...) 
9.3. determinar à Secretaria Federal de Controle Interno que oriente as diversas escolas federais de ensino profissionalizante no sentido de que:
9.3.1. a emissão de certidão de tempo de serviço de aluno-aprendiz deve estar baseada em documentos que comprovem o labor do então estudante na execução de encomendas recebidas pela escola e deve expressamente mencionar o período trabalhado, bem assim a remuneração percebida;
9.3.2. a simples percepção de auxílio financeiro ou em bens não é condição suficiente para caracterizar a condição de aluno-aprendiz, uma vez que pode resultar da concessão de bolsas de estudo ou de subsídios diversos concedidos aos alunos;
9.3.3. as certidões emitidas devem considerar apenas os períodos nos quais os alunos efetivamente laboraram, ou seja, indevido o cômputo do período de férias escolares;
9.3.4. não se admite a existência de aluno-aprendiz para as séries iniciais anteriormente à edição da Lei n.º 3.552, de 16 de janeiro de 1959, a teor do art. 4º do Decreto-lei n.º 8.590, de 8 de janeiro de 1946.
14. Os parâmetros detalhados no Acórdão 2024/2005-TCU-Plenário foram confirmados por julgados posteriores do TCU, a exemplo dos Acórdãos 8.679/2011, 3.608/2013 e 1.952/2014 da Primeira Câmara e 5.790/2011 da Segunda Câmara.
Ao analisar a certidão apresentada (peça 20, p. 2) e anexada no ato, percebe-se que a mesma não atendeu a todos os requisitos constantes do Acórdão 2024/2005-TCU-Plenário, quais sejam: comprovação do labor do estudante na execução de encomendas; menção aos períodos efetivamente trabalhados, excluindo-se os períodos de férias escolares; e remuneração percebida, uma vez que a percepção de auxílio financeiro em bens não é suficiente para caracterizar a condição de aluno-aprendiz. 
Observa-se que o requisito que permite ao aluno aprendiz averbar tempo laborado nessa situação é sua condição equiparável a de um empregado nas escolas de aprendizagem, razão pela qual se faz necessária a comprovação de parcela de renda auferida com a execução de encomendas para terceiros. Além disso, só pode ser averbado o período de efetivo labor, lapso que não se confunde, necessariamente, com o período letivo de aulas frequentadas pelo aluno. Portanto, constata-se que foi indevida a averbação do tempo de aluno-aprendiz.
Contudo, cabe esclarecer que mesmo com a exclusão desse tempo, o interessado ainda implementa os requisitos para a concessão de reforma. Todavia, isso teria reflexos no percentual do adicional de tempo de serviço, haja vista que o tempo de aluno aprendiz foi computado para esse fim.
Constata-se que há o pagamento de 29% para fins de adicional de tempo de serviço que, depois de excluído o referido tempo, ocasionaria para o interessado a redução do aludido adicional para 27%.
Portanto, o tempo averbado na condição de aluno aprendiz deve ser excluído da concessão de reforma ao militar Mario Rubens Gonçalves Costa, eis que não atende os requisitos para ser computado na inativação em análise. Com a exclusão do lapso temporal inquinado, o interessado conta com 27 anos de tempo de serviço para fins de recebimento do adicional de tempo de serviço. Assim, a concessão em epígrafe não reúne condições para receber a chancela da legalidade.
Por conseguinte, cabe proposta de que o ato 14071/2020 seja considerado ilegal e tenha o seu registro recusado por este Tribunal.
Quantos aos demais atos de concessão de reforma constantes neste processo, cumpre reiterar a proposta pela legalidade para fins de registro, conforme a instrução formulada anteriormente por esta Secretaria.
CONCLUSÃO 
18.	A abrangência e a profundidade das verificações levadas a efeito fundamentam convicção de que os atos 13863/2020, 11842/2020, 11569/2020, 6321/2020, 14525/2020, 13378/2020, 11471/2020, 13981/2020 e 10204/2020 podem ser apreciados pela legalidade, em razão de não terem sido encontradas irregularidades nos atos, de acordo com o item Exame das Constatações desta instrução.
19.	No que concerne ao ato 14071/2020, cabe proposição para que seja apreciado pela ilegalidade, tendo em vista irregularidade detectada na concessão da reforma.
PROPOSTA DE ENCAMINHAMENTO
20.	Ante o exposto, com fundamento no art. 71, inciso III, da Constituição Federal, no art. 1º, inciso V, e art. 39, incisos I e II, da Lei 8.443/1992, no art. 260 do Regimento Interno do Tribunal de Contas da União, propõe-se: 
20.1.	considerar LEGAIS e conceder o registro dos atos de VACYL MACEDO SAMPAIO, ELIANE MORAES DOS REIS, ANTONIO CARLOS NASCIMENTO MOTTA, JOSE EDUARDO MARTINS PINTO VILLANOVA, PAULO SERGIO BOMFIM, LIDIA BORGES VALAVICIUS, LUCAS DE CAMPOS COSTA, ROBERTO MARCOS MARTINS e AIRON DE ALBUQUERQUE MELO;
20.2.	considerar ILEGAL e recusar o registro do ato de MARIO RUBENS GONCALVES COSTA;
20.3.	dispensar a devolução dos valores indevidamente recebidos até a data da ciência pelo Tribunal de Contas da União da deliberação que vier a ser proferida, com base no Enunciado 106 da Súmula da Jurisprudência do TCU;
20.4.	determinar ao Comando da Marinha, com base no art. 45 da Lei 8.443/1992, que:
20.4.1.	faça cessar os pagamentos decorrentes do ato impugnado, comunicando ao TCU, no prazo de quinze dias, as providências adotadas, nos termos do art. 262, caput, do Regimento Interno do TCU, art. 8º, caput, da Resolução-TCU 206/2007 e art. 19, caput, da Instrução Normativa-TCU 78/2018;
20.4.2.	exclua o tempo averbado na condição de aluno aprendiz e retifique o percentual deferido a título de adicional de tempo de serviço, dos atuais 29% para 27%;
20.4.3.	emita novo ato de reforma, livre das irregularidades apontadas, submetendo-o ao TCU, no prazo de trinta dias, consoante os arts. 262, § 2º, do Regimento Interno do TCU e 19, § 3º, da Instrução Normativa TCU 78/2018;
20.4.4.	comunique ao interessado o teor da deliberação que vier a ser proferida, alertando-o de que o efeito suspensivo proveniente da interposição de eventual recurso não o exime da devolução dos valores percebidos indevidamente após a respectiva notificação, caso o recurso não seja provido; e
20.4.5.	no prazo de 30 (trinta) dias, contados da ciência deliberação que vier a ser proferida, envie a este Tribunal documentos comprobatórios de que o interessado está ciente. 
	É o Relatório.

não há.

Procurador Júlio Marcelo de Oliveira.

PESSOAL. CONTAGEM INDEVIDA DE TEMPO DE ALUNO APRENDIZ PARA FINS DE ANUÊNIOS. NÃO ATENDIDOS OS CRITÉRIOS PREVISTOS ACÓRDÃO 2.024/2005-TCU-PLENÁRIO. ILEGALIDADE DE UM ATO. NEGATIVA DE REGISTRO. LEGALIDADE DOS DEMAIS ATOS. REGISTRO.

REFORMA (REFO)

Secretaria de Fiscalização de Integridade de Atos e Pagamentos de Pessoal e de Benefícios Sociais (Sefip).

Trata-se de ato de concessão de reforma de Mario Rubens Gonçalves Costa, vinculado ao Comando da Marinha, submetido eletronicamente, para fim de registro, à apreciação do Tribunal de Contas da União, de acordo com o art. 71, inciso III, da Constituição Federal. 
O Ministério Público junto ao Tribunal de Contas da União, ao verificar que a reforma do Sr. Mario Rubens Gonçalves Costa foi concedida com a averbação de tempo de aluno aprendiz para fins de anuênios, opinou pela realização de diligência para verificação da certidão de aluno aprendiz do interessado.
Realizada a diligência, a Secretaria de Fiscalização de Integridade de Atos e Pagamentos de Pessoal e de Benefícios Sociais (Sefip) concluiu pela ilegalidade do ato, uma vez que a certidão apresentada não atende aos requisitos "constantes do Acórdão 2024/2005-TCU-Plenário, quais sejam: comprovação do labor do estudante na execução de encomendas; menção aos períodos efetivamente trabalhados, excluindo-se os períodos de férias escolares; e remuneração percebida, uma vez que a percepção de auxílio financeiro em bens não é suficiente para caracterizar a condição de aluno-aprendiz."
De fato, o referido acórdão disciplinou o assunto, como se pode conferir no trecho reproduzido adiante: 
9.3.1. a emissão de certidão de tempo de serviço de aluno-aprendiz deve estar baseada em documentos que comprovem o labor do então estudante na execução de encomendas recebidas pela escola e deve expressamente mencionar o período trabalhado, bem assim a remuneração percebida;
9.3.2. a simples percepção de auxílio financeiro ou em bens não é condição suficiente para caracterizar a condição de aluno-aprendiz, uma vez que pode resultar da concessão de bolsas de estudo ou de subsídios diversos concedidos aos alunos;
9.3.3. as certidões emitidas devem considerar apenas os períodos nos quais os alunos efetivamente laboraram, ou seja, indevido o cômputo do período de férias escolares;
9.3.4. não se admite a existência de aluno-aprendiz para as séries iniciais anteriormente à edição da Lei n.º 3.552, de 16 de janeiro de 1959, a teor do art. 4º do Decreto-lei n.º 8.590, de 8 de janeiro de 1946.
Nessa linha, os Acórdãos 3.608/2013 e 1.952/2014 da Primeira Câmara, e 5.790/2011 e 2.460/2019 da Segunda Câmara.
Como observa a Sefip, "o requisito que permite ao aluno aprendiz averbar tempo laborado nessa situação é sua condição equiparável a de um empregado nas escolas de aprendizagem, razão pela qual se faz necessária a comprovação de parcela de renda auferida com a execução de encomendas para terceiros. Além disso, só pode ser averbado o período de efetivo labor, lapso que não se confunde, necessariamente, com o período letivo de aulas frequentadas pelo aluno. Portanto, constata-se que foi indevida a averbação do tempo de aluno-aprendiz."
A unidade esclarece, no entanto, que com a exclusão do tempo informado como aluno aprendiz, o interessado continua a implementar os requisitos para a concessão de reforma, ainda que haja reflexos no percentual do adicional de tempo de serviço. Sem considerar o período impugnado, há redução do aludido adicional de 29% para 27%.
Por considerar suficiente a análise realizada pela Sefip, registro minha concordância integral com a proposta alvitrada pela unidade, aquiescida pela manifestação do Ministério Público junto ao TCU, razão pela qual incorporo os argumentos trazidos e seus respectivos fundamentos, transcritos no Relatório precedente, às minhas razões de decidir.
Sendo assim, o tempo averbado na condição de aluno aprendiz deve ser excluído da concessão de reforma ao militar Mario Rubens Gonçalves Costa, e o respectivo ato considerado ilegal.
Assim, de conformidade com o art. 262 do Regimento Interno/TCU, impende determinar ao órgão de origem que faça cessar os pagamentos decorrentes do ato ora impugnado, sob pena de responsabilidade solidária da autoridade administrativa omissa, bem como orientar à interessada no sentido da possibilidade de emissão de novo ato, livre das irregularidades apontadas nos autos.
Com relação às importâncias recebidas indevidamente, julgo que a reposição deve ser dispensada, nos termos do Enunciado nº 106 da Súmula de Jurisprudência do TCU.
Os demais atos de concessão de reforma em análise podem ser considerados legais para fins de registro.
	Ante o exposto, VOTO para que o Tribunal adote a minuta de Acórdão que ora submeto à apreciação deste Colegiado.
TCU, Sala das Sessões, em 23 de agosto de 2022.
AROLDO CEDRAZ 
Relator